【裁判字號】    94,上,153
【裁判日期】    950222
【裁判案由】    返還合夥財產
【裁判全文】
臺灣高等法院高雄分院民事判決           94年度上字第153號
上  訴  人  丙○○
訴訟代理人  黃宏綱律師
            呂富田律師
被 上訴 人  甲○○
            乙○○
上 列一 人
訴訟代理人  康進益律師
            王國論律師
上列當事人間請求返還合夥財產事件，上訴人對於民國94年8 月
11日臺灣高雄地方法院93年度訴字第2309號第一審判決提起上訴
，並為訴之追加，本院於95年2 月8 日言詞辯論終結，判決如下
：
    主  文
上訴及追加之訴均駁回。
第二審及追加之訴訴訟費用由上訴人負擔。
上訴人追加之訴假執行之聲請駁回。
    事實及理由
一、上訴人主張：伊與被上訴人乙○○共同出資合夥經營補習班
    ，由乙○○出面承租高雄市○○區○○路110 號1 至5 樓，
    開設「私立紐約外語短期補習班」（下稱中正分班，設立人
    為乙○○，原址在高雄市苓雅區○○○路263 、265 號，嗣
    遷移至開封路），另承租高雄市○○區○○路778 號1 至5
    樓開設「私立紐約外語短期補習班新光分班」（下稱新光分
    班，設立人為乙○○），並由乙○○擔任總監，負責管理補
    習班之業務及財務；伊則擔任董事長，負責稽核及檢查，共
    同執行合夥事務，雙方並簽訂合夥契約，約定股份比例。故
    上開二家補習班（下稱系爭補習班）之營業權、租賃權及如
    原判決附表一、二所示之生財設備及車牌ZF－8962號廂式汽
    車1輛（以下合稱系爭財產），均屬伊與乙○○公同共有。
    詎乙○○未經伊之同意，於93年2 月1 日將系爭財產以新台
    幣（下同）300 萬元出售予被上訴人甲○○，並為點交。伊
    於93 年2月6 日發函制止，被上訴人不予理會，仍協同向高
    雄市政府教育局申請將系爭補習班更名為「私立美僑外語短
    期補習班信義分班」（設立人為甲○○），及「私立美僑外
    語短期補習班新光分班」（設立人為甲○○）。則乙○○無
    權處分系爭財產，伊已拒絕承認，自不生效力，系爭財產仍
    屬伊與乙○○公同共有，甲○○應屬無權占有。爰依民法第
    767 條規定及不當得利之法律關係，求為判決：(一)被上訴人
    甲○○應將高雄市○○區○○路110 號1 至5 樓、高雄市○
    ○區○○路77號1 至5 樓房屋之租賃權，及該二棟房屋內如
    原判決附表一、二所示之生財設備，暨車號ZF－8962號廂式
    汽車1輛 ，交還上訴人及全體公同共有人。(二)被上訴人應向
    高雄市政府教育局申請將私立美僑外語短期補習班信義分班
    （設立人為甲○○）及私立美僑外語短期補習班新光分班（
    設立人為甲○○），變更名義為私立紐約外語短期補習班（
    設立人為乙○○）及私立紐約外語短期補習班新光分班（設
    立人為乙○○）。(三)願供擔保准為宣告假執行。原審判決上
    訴人全部敗訴，上訴人於本院聲明廢棄原判決，准如上述之
    請求，並追加聲明請求被上訴人甲○○應將中正分班及新光
    分班之營業權交還上訴人及全體公同共有人，並陳明願供擔
    保請准宣告假執行。且追加主張甲○○占有如原判決附表一
    、二所示之生財設備及車號ZF－8962號廂式汽車1 輛，並非
    基於合夥人全體之意思，伊得類推適用民法第949 條之規定
    ，請求甲○○將如原判決附表一、二所示之生財設備，暨車
    牌ZF－8962號廂式汽車1 輛回復之。而本件上訴人追加聲明
    部分，業經被上訴人同意；其另追加依民法第949 條規定所
    為主張，與上訴人請求交還生財設備及車輛部分之基礎事實
    同一，依民事訴訟法第446 條第1 項但書、第255 條第1 項
    第2款 之規定，追加為合法，併予敘明。
二、被上訴人答辯：
  (一)乙○○則以：伊於89年8 月間獨資在中正路經營中正分班，
    上訴人於同年10月間加入與伊成立合夥，各出資225 萬元，
    股份各2 分1 ，仍推由伊登記為獨資設立人，並負責實際經
    營，上訴人則未參與校務。90年8 月間，伊與上訴人同意設
    立新光分班，為明確合夥關係，雙方於90年12月4 日簽立合
    夥契約，約定股份各2 分1 ，仍以伊為獨資設立人，且上訴
    人從未參與經營補習班，而分受補習班所生之利益及分擔損
    失，應係隱名合夥人，其所出資之財產已移轉予伊，伊即有
    權處分。又中正分班裝修完成後，適逢亞洲SARS肆虐，學生
    數量大幅減少而虧損連連，上訴人催促伊將補習班讓渡他人
    ，故伊將補習班轉讓他人，係經上訴人之同意，自屬有權處
    分。況伊已將讓渡所得，連同回收之押租金，扣除補習班支
    出之半數餘款68萬8319元，陸續給付上訴人，上訴人不得再
    為本件請求等語，資為抗辯。並於本院聲明駁回上訴人之上
    訴。
  (二)甲○○則以：伊於93年2 月1 日與乙○○簽訂營業讓渡契約
    書，並於同日完成點交，伊於受讓前曾委託會計師查詢系爭
    補習班係乙○○獨資設立，伊才買受。上訴人既為隱名合夥
    人，則乙○○之讓渡行為自屬有權處分。又縱使乙○○無權
    處分系爭財產，惟伊於受讓時，並不知乙○○無處分權，依
    民法第801 、948 條之規定，即因善意受讓而取得系爭財產
    所有權。又乙○○為代表前開補習班執行業務之人，依民法
    第679 條之規定，乙○○應有代表全體合夥人與伊訂約之權
    ，故乙○○處分合夥財產，係執行合夥事務，應有效力等語
    ，資為抗辯。並於本院聲明駁回上訴人之上訴。
三、兩造對於下列事項並不爭執，堪信為真實：
  (一)上訴人與被上訴人乙○○及訴外人李文隆於88年11月11日就
    成立「紐約幼兒美國學校」召集股東會，會中決定上訴人及
    被上訴人乙○○各出資184 萬元、李文隆出資92萬元，乙○
    ○應於88年12月20日前完成補習班立案登記。嗣於89年2 月
    1 日召開第2 次股東會議。89年6 月間李文隆退夥，上訴人
    與乙○○之出資額各調整為225 萬元。
  (二)被上訴人乙○○於89年8 月間申請設立私立紐約外語短期補
    習班，經高雄市政府教育局於89年8 月20日核准設立。嗣於
    93年3 月24日申請設立人及班主任變更為甲○○，班名變更
    為「私立美僑外語短期補習班信義分班」，並經高雄市政府
    於93年4 月16日以高市府教四字第0930021850號函准予備查
    。
  (三)上訴人與乙○○於90年12月4 日簽訂合夥契約，合夥目的係
    經營外語補習班。
  (四)乙○○於92年1 月間申請設立私立紐約外語短期補習班新光
    分班，經高雄市政府於92年2 月10日核准設立。嗣於93年4
    月2 日申請設立人變更為甲○○，班主任變更為蕭喬文，班
    名變更為「私立美僑外語補習班新光分班」，並經高雄市政
    府於93年4 月6 日以高市府教四字第0930019564號函同意備
    查。
  (五)被上訴人甲○○於93年1 、2 月間與前開補習班所在建物之
    所有人中國電器股份有限公司（下稱中國電器公司）及黃美
    玉分別重新簽訂租約，並分別於93年2 月4 日、同年月6 日
    經法院公證。乙○○於93年2 月1 日將系爭財產以300 萬元
    讓與並交付甲○○。
四、本件上訴人主張系爭補習班係其與被上訴人乙○○合夥經營
    之事業，被上訴人未經其同意而將系爭補習班之營業權、營
    業處所租賃權、如原判決附表一、二所示生財設備及廂式汽
    車1 部，讓與被上訴人甲○○，係無權處分，因伊未承認而
    不生效力云云，被上訴人則以前開情詞置辯。是兩造爭執之
    事項為：上訴人與被上訴人乙○○間就系爭補習班之經營，
    係合夥或隱名合夥關係？乙○○處分系爭財產之效力如何等
    節。茲就本院判斷論述如次。
五、關於上訴人與被上訴人乙○○間就系爭補習班之經營，係合
    夥或隱名合夥關係部分：
    按合夥為二人以上互約出資以經營共同事業之契約，隱名合
    夥則為當事人約定一方對於他方所經營之事業出資，而分受
    其營業所生利益，及分擔其所生損失之契約。故合夥所經營
    之事業，係合夥人全體共同之事業，隱名合夥所經營之事業
    ，則係出名營業人之事業，非與隱名合夥人共同之事業。苟
    其契約係互約出資以經營共同之事業，則雖約定由合夥人中
    一人執行合夥之事務，其他不執行合夥事務之合夥人，僅於
    出資之限度內負分擔損失之責任，亦屬合夥而非隱名合夥（
    最高法院42年台上字第434 號著有判例）。又現行商業登記
    法，並未規定由出名營業人登記為獨資營業時，其他合夥人
    即視為隱名合夥人，上訴人究為隱名合夥抑為普通合夥，端
    視上訴人與其他合夥人間之合夥契約內容而定，尚不能以商
    業登記為獨資即認上訴人為隱名合夥人，謂有民法第七百零
    四條第二項之適用（最高法院65年台上字第2936號著有判例
    ）。查系爭補習班中正分班係由被上訴人乙○○申請核准設
    立，異動前為獨資設立型態；及新光分班亦係乙○○以其為
    設立人申請設立等情，固為兩造所不爭，並有高雄市政府教
    育局93年11月23日高市教四字第0930037344號函在卷可按（
    見原審第69頁）。惟依上訴人與乙○○所訂合夥契約書載明
    ：「丙○○與乙○○合夥經營紐約外語補習班，股份各為二
    分之一，丙○○為董事長，乙○○為負責人，並負責補習班
    各項總監之工作；乙○○於每學期初、末負責向丙○○報告
    學校各項營運方針、進度、收支狀況之年度計劃及檢討之校
    務會議；丙○○為提攜後進，鼓勵參與各項研究進修，乙○
    ○宜於校務會議、檢討會中提出心得報告」等語（見原審卷
    第10頁）；及乙○○於93年2月10日致函上訴人稱：「．．
    本人與丙○○（即上訴人）合夥經營紐約外語補習班．．．
    」（見原審卷54頁）；且上訴人與乙○○均不爭執雙方於李
    文隆退夥後，調整出資額各為225萬元之事實，足見上訴人
    與乙○○互約出資，以經營補習班，應認上訴人與乙○○間
    所成立之契約，係屬合夥，而非隱名合夥。
六、關於乙○○處分系爭財產之效力部分：
  (一)營業處所租賃權部分：
    本件被上訴人間所訂營業讓渡契約書，固包含系爭補習班營
    業處所租賃權讓與之意思，惟查系爭補習班中正分班原設在
    高雄市苓雅區○○○路263 、26 5號，嗣於93年3 月間經乙
    ○○申請遷移班址至高雄市○○區○○路110 號，同時申請
    變更設立人暨班主任為甲○○，及變更班名為私立美僑外語
    短期補習班信義分班，業經高雄市政府准予備查，並由甲○
    ○與出租人中國電器公司簽訂租約，約定租期自93年1 月15
    日起至99年1 月14日，並經公證；及系爭補習班新光分班之
    營業處係設在高雄市○○區○○路778 號，原由乙○○與出
    租人黃美玉簽訂租約，約定租期自91年1 月1 日起至94年12
    月31日止，嗣由甲○○與黃美玉簽訂租約，約定租期自93年
    2 月6 日起至98年2 月28日止，亦經公證等情，有高雄市政
    府函及租賃契約暨公證書附卷可稽（見原審卷第168 至172
    頁、第188 頁、第198 至201 頁、第24頁、第256 至259 頁
    ）。足見新光分班營業處所係出租人黃美玉先與乙○○終止
    租約後，再與甲○○簽訂租約，而中正分班營業處所則係乙
    ○○申請變更班址時由甲○○與出租人中國電器公司簽訂租
    約，則系爭補習班異動後營業處所之租賃契約，顯係甲○○
    重新與出租人簽訂之租約，基此租約所生之租賃權自非因乙
    ○○處分系爭補習班而受讓取得。是上訴人主張系爭補習班
    異動後營業處所之租賃權，係乙○○移轉予甲○○，未經伊
    同意，不生效力，甲○○因而未取得租賃權云云，要非可採
    。
  (二)如原判決附表一、二所示生財設備及車牌ZF-8962 號廂式汽
    車部分：
    按合夥財產為合夥人全體公同共有，各合夥人之權利及於合
    夥財產之全部，無所謂應有部分存在，是合夥財產之處分，
    固應得合夥人全體之同意，始得為之。惟以動產所有權或其
    物權之移轉或設定為目的，而善意受讓該動產之占有者，縱
    其讓與人無讓與之權利，其占有仍受法律之保護。動產之受
    讓人占有動產，而受關於占有規定之保護者，縱讓與人無移
    轉所有權之權利，受讓人仍取得其所有權。民法第948條、
    第801條定有明文。故以合夥財產之移轉為買賣契約之標的
    ，其移轉所有權之處分行為，雖未得合夥人全體之同意，惟
    善意受讓人仍取得所有權。經查被上訴人於93年2 月1 日簽
    訂營業讓渡契約書時即點交動產，此為上訴人所不爭（見原
    審卷第523 頁），則甲○○於點交動產時即受讓占有如原判
    決附表一、二所示生財設備及車牌ZF-8962 號廂式汽車1輛
    。縱認乙○○未經上訴人之同意而無權處分合夥財產，惟系
    爭補習班既由乙○○申請設立，迄至被上訴人間簽訂營業讓
    與契約書後始由乙○○申請變更設立人為甲○○，衡情足使
    人相信設立人乙○○為系爭補習班之負責人，係有處分權人
    ；且依上訴人於93年2 月6 日寄予乙○○及私立美僑外語短
    期補習班職員鄭錦芸之存證信函已載明：「‧‧‧今聞台端
   （指 乙○○）未經本人之允許即私自將紐約外語短期補習班
    中正校及新光分校售予『不知情』第三人即私立美僑外語短
    期補習班‧‧‧。」等情（見原審卷第18至19頁），足見甲
    ○○於93年2 月1 日受讓點交動產時，並不知乙○○無處分
    權，應為善意受讓人，依上開說明，甲○○自仍取得如原判
    決附表一、二所示生財設備及車牌ZF-8962 號廂式汽車1 輛
    之所有權。至於甲○○事後縱有收受上訴人寄發之存證信函
    ，因而知悉上訴人與乙○○間有合夥關係存在及乙○○係無
    權處分人，亦不影響於讓與之效力。
  (三)關於系爭補習班營業權部分：
  1.本件系爭補習班原為乙○○申請設立，其營業權具有財產價
    值，故此營業權之轉讓，係營業權主體變更之準物權契約。
    且系爭補習班嗣先後申請變更設立人、班主任及班名，並經
    高雄市政府准予（同意）備查等情，已如前述，並為兩造所
    不爭，是以申請變更設立人、班主任及班名並非系爭補習班
    營業讓與之生效要件，苟讓與人與受讓人互相表示意思一致
    ，其讓與契約即成立生效，營業權即移轉予受讓人。查系爭
    補習班既由乙○○獨資申請設立，並由乙○○實際執行系爭
    補習班之事務，依交易客觀情勢，在交易經驗上，極易使人
    相信設立人乙○○為有處分權人，此與動產物權以占有為公
    示方法，性質上相類似，自得類推民法第801 條、第948 條
    之規定，有善意取得之適用。查本件被上訴人乙○○及甲○
    ○於93年2 月1 日簽訂營業讓渡契約書時，即就系爭補習班
    營業讓與，互相表示意思一致，其營業權讓與契約即已成立
    。縱認乙○○無權處分該營業權，惟甲○○於訂約日受讓點
    交動產時，並不知乙○○無處分權而為善意，已如前述，則
    甲○○抗辯其於訂約時因善意受讓而取得系爭補習班之營業
    權等語，堪予採信。
  2.又甲○○縱於受讓系爭營業權後知悉上訴人與乙○○間有合
    夥關係存在及乙○○係無權處分人，於其善意取得系爭補習
    班營業權不生影響。且甲○○善意受讓系爭補習班營業權後
    ，依約經由乙○○向高雄市政府申請辦理變更設立人、班主
    任及班名，並經准予備查，僅係行政管理之問題，不影響於
    營業權讓與之效力。是上訴人以其於被上訴人簽訂營業讓渡
    契約書後之93年2 月6 日曾寄發存證信函予甲○○（該信函
    收件人為乙○○及私立美僑外語短期補習班鄭錦芸，並非甲
    ○○）告知系爭補習班係合夥關係，而被上訴人於93年3 、
    4 月間始完成變更登記等情，主張甲○○並非善意受讓云云
    ，自非可採。
  (四)綜上，被上訴人甲○○既因簽訂新租約而取得補習班營業處
    所租賃權，且因善意受讓而取得如原判決附表一、二所示物
    品及汽車之所有權暨系爭營業權，均非無法律上之原因而受
    有利益，自非無權占有。又乙○○向高雄市政府申請將系爭
    補習班之設立人變更為甲○○，班名變更為「私立美僑外語
    短期補習班信義分班」及「私立美僑外語補習班新光分班」
    ，係履行其與甲○○簽訂營業讓渡契約書所訂之義務（見原
    審卷第11頁），甲○○亦無不當得利可言。上訴人主張系爭
    財產仍屬伊與乙○○公同共有，甲○○受讓系爭財產，無法
    律上之原因，應返還予伊並回復登記云云，不足採信。
  (五)上訴人雖另以如原判決附表一、二所示生財設備及車牌ZF-8
    962 廂式汽車一輛，並非基於合夥人全體之意思喪失占有，
    伊得類推適用民法第949 條之規定請求回復云云。惟按民法
    第949 條規定：「占有物如係盜贓或遺失物，其被害人或遺
    失人，自被盜或遺失之時起，二年以內，得向占有人請求回
    復其物。」固係同法第801 條及第948 條善意受讓之例外規
    定。惟所謂「盜贓或遺失物」，縱認係非基於所有人之意思
    而喪失動產占有之例示規定，而認應類推適用於其他非基於
    所有人意思而喪失動產占有之情形。然民法第949 條係為兼
    顧保護所有人所設之規定，如不合於此規定意旨，自無類推
    適用之餘地。查系爭補習班內之一切生財設備及車牌ZF-896
    2 廂式汽車一輛，係屬上訴人與被上訴人乙○○公同共有之
    合夥財產，甲○○占有該動產雖非基於上訴人之意思，但係
    基於乙○○之意思，則甲○○善意取得自應較上訴人回復占
    有更有應受保護之必要，以確保交易之安全，故於本件情形
    ，應認無民法第949 條規定之類推適用。上訴人主張其得類
    推適用民法第949 條之規定，請求回復如原判決附表一、二
    所示生財設備及車牌ZF -8962號廂式汽車1 輛云云，即屬無
    據。
七、綜前所述，上訴人本於物上請求權及不當得利法則，請求被
    上訴人甲○○應將系爭補習班所租房屋之租賃權，及屋內如
    原判決附表一、二所示之生財設備暨車號ZF－8962號廂式汽
    車1 輛，交還上訴人及全體公同共有人；被上訴人應向高雄
    市政府教育局申請將私立美僑外語短期補習班信義分班（設
    立人為甲○○）及私立美僑外語短期補習班新光分班（設立
    人為甲○○），變更名義為私立紐約外語短期補習班（設立
    人為乙○○）及私立紐約外語短期補習班新光分班（設立人
    為乙○○），均非正當，不應准許。原審為上訴人敗訴判決
    ，核無違誤，上訴意旨指摘原判決不當，求予廢棄改判，非
    有理由，應予駁回。上訴人追加請求被上訴人甲○○應將系
    爭補習班之營業權交還上訴人及全體公同共有人部分，及追
    加本於民法第949 條規定，請求被上訴人甲○○應將如原判
    決附表一、二所示之生財設備暨車號ZF－8962號廂式汽車1
    輛，交還上訴人及全體公同共有人部分，亦無理由，應予駁
    回，及上訴人就追加之訴，為假執行之聲請，亦失所依附，
    應併予駁回。本件事證已臻明確，兩造其餘攻擊防禦方法及
    所舉證據，於本件判決結果不生影響，毋庸逐一論述之必要
    。至上訴人聲請本院向台灣高雄地方法院地檢署調閱94年度
    偵字第1204號乙○○侵占案件，查明被上訴人甲○○是否在
    該案件證稱其於93年2 月1 日與乙○○簽訂系爭補習班「營
    業讓渡契約書」前，已知悉上訴人與乙○○間係合夥關係等
    情。惟上訴人聲請調閱之上開偵查案卷，尚未終結，且縱令
    被上訴人甲○○在該案件證稱其於簽訂「營業讓渡契約書」
    前，已知悉上訴人與乙○○間係合夥關係，但不能證明其訂
    約前即已知悉乙○○係無處分權人，故上訴人聲請調卷，本
    院認無調閱之必要，附此敘明。
八、據上論結：本件上訴及追加之訴均為無理由，依民事訴訟法
    第449 條第1 項、第78條，判決如主文。
中    華    民    國    95    年    2     月    22    日
                            民事第四庭
                                審判長法官        蔡文貴
                                法      官        黃科瑜
                                法      官        徐文祥
以上正本證明與原本無異。
如對本判決上訴，須於判決送達後20日內向本院提出上訴狀，其
未表明上訴理由者，應於上訴後20日內向本院提出上訴理由書（
均須按他造當事人之人數附繕本）。上訴時應提出委任律師或具
有律師資格之人之委任狀，並依附註條文規定辦理。
中    華    民    國    95    年    2     月    22    日
                                 法院書記官       陳金卿
附註：
民事訴訟法第466 條之1 ：
對於第二審判決上訴，上訴人應委任律師為訴訟代理人，但上訴
人或其法定代理人具有律師資格者，不在此限。
上訴人之配偶、三親等內之血親、二親等內之姻親，或上訴人為
法人、中央或地方機關時，其所屬專任人員具有律師資格並經法
院認適當者，亦得為第三審訴訟代理人。第一項但書及第二項情
形，應於提起上訴或委任時釋明之。


司法院資訊處製作；財團法人民間司法改革基金會備份。
